【裁判字號】    91,訴,691
【裁判日期】    920117
【裁判案由】    給付借款
【裁判全文】
臺灣雲林地方法院民事判決  九十一年度訴字第六九一號
    原      告  甲○○
    複  代理人  乙○○
    被      告  丙○○
                丁○○
                戊○○
右當事人間請求給付借款事件，本院判決如左：
    主      文
被告應連帶給付原告新台幣壹佰萬元，及自民國九十一年十一月十日起至清償日止，
按年利率百分之五計算之利息。
原告其餘之訴駁回。
訴訟費用由被告連帶負擔。
    事      實
甲、原告方面：
一、聲明：如主文所示。
二、陳述：緣訴外人陳盛也即被告戊○○之亡夫、被告丙○○、丁○○之亡父，生前
    多次向其借款，每次數額不等，累積達新台幣（下同）一百萬元時，原告要求陳
    盛也開具同額本票一張以為憑據，嗣陳盛也於民國九十年六月二十六日死亡，被
    告等為其繼承人，概括承受承受其債務，屢向被告催討上開欠款，均置之不理，
    爰依消費借貸、繼承法律關係，請求被告連帶清償上開金額及自支付命令聲請狀
    繕本送達翌日起至清償日止，按年利率百分之五計算之利息。
三、證據：提出本票、保單借款借據（以上均為影本）、除戶謄本各一份為證；並聲
    請向國泰人壽保險股份有限公司、水林國中分別調閱陳盛也之保單及保單借款借
    據，簽到資料及退休金領據，暨請求訊問證人傳淑妙。
乙、被告方面
一、聲明：駁回原告之訴；並陳明如受不利之判決時，聲請准予預供擔保免為假執行
    。
二、陳述：
  (一)依原告所舉本票其發票日為八十五年一月二十四日，而到期日並未填載，則原告
    所舉之本票已於八十八年一月二十四日因時效而消滅，原告既持有本票債權，何
    以未於法定期間內行使權利，竟於本票時效消滅後且又於陳盛也死亡一年後始提
    出主張，則原告之動機實令人置疑。
  (二)原告所持之本票是否為被告之被繼承人陳盛也所簽發，原告有舉證之責，又本件
    系爭金額高達一百萬元，數目非小，原告自不可能將現鈔藏於家中，則原告何時
    ？何地？交付借款之事實，亦應負舉證之責，原告徒以罹於時效之本票主張消費
    借貸而請求被告負連帶清償責任，顯屬無據。
    理      由
一、本件原告起訴主張：被告戊○○等為訴外人陳盛也之繼承人一節，業據提出陳盛
    也除戶謄本為證，並為被告所不爭執，自堪信為真實。又陳盛也生前自八十三年
    九月九日起，陸續向其借用款項，每次金額不等，迨至八十五年一月二十四日止
    ，總計向其借用一百萬元，嗣陳盛也於九十年六月二十六日死亡，仍分文未償等
    情，亦據其提出本票一紙為佐。惟被告否認渠等有積欠原告系爭一百萬元借款之
    事實，並辯以：原告所持之本票是否為陳盛也所簽發尚有疑義，另原告是否有交
    付系爭借款之事實，亦應舉證等語。
二、按消費借貸為要物契約，因金錢或其他代替物之交付而生效力，為八十八年四月
    二十一日修正公布前民法第四百七十五條所明定，因之對交付借款之事實有爭執
    者，自應由主張已為交付之貸與人負舉證責任。經查，原告主張被告之被繼承人
    陳盛也自八十三年九月九日起自陸續向其借用款項，迨至八十五年一月二十四日
    止，總計向其支借一百萬元之事實，業經證人即原告配偶傅淑妙到庭結證：「陳
    盛也生前是常到我家裡去向我先生借錢，該本票確實是被告之被繼承人陳盛也在
    我家中所開立」等語；復有原告提出之以陳盛也為發票人，發票日八十五年一月
    二十四日，面額一百萬元之本票乙紙在卷可資佐證。觀諸該紙本票，其上發票人
    處除有陳盛也之簽名外，並有「陳盛也」印文一枚，而本票上該枚「陳盛也」印
    文，與本院向雲林縣水林國中所函調之陳盛也月退休金領據其上鈐蓋之「陳盛也
    」印文，均屬相同一節，有上開本票及公教人員月退休金領據各一份附卷可資比
    對。又按「如有印章代簽名者，其蓋章與簽名生同等之效力」，民法第三條第二
    項定有明文，上開公教人員月退休金領據其上「陳盛也」印文為真正，已為被告
    所不爭執，則原告主張上開本票為陳盛也所簽發，應堪信為真實，被告猶仍空言
    否認渠等之被繼承人陳盛也並未簽發上開本票云云，自無足採。再者，一般人於
    往來借貸多筆款項後，方結算統立借據之情形，所在多有，且依日常經驗，簽發
    票據向人借款而未出立借據者，當事人間恆有以該票據作為債權憑證之意思，此
    為眾所週知之事實。況本件原告與陳盛也本係故交舊識，為原告所陳明在卷，並
    為被告所不爭執，則渠等二人以上開方式為借貸往來，亦無違於常情。是原告長
    期與陳盛也有金錢借貸往來後，方結算要求陳盛也統立本票交其收執以為憑據之
    事實，既經證人傅淑妙到庭證述屬實，則原告提出陳盛也所簽發之本票主張其貸
    與陳盛也一百萬元，並就交付金錢之事實，已盡舉證之責任，堪信為真實。
三、次按消費借貸未定返還期限者，借用人得隨時返還，貸與人亦得定一個月以上之
    相當期限催告返還，民法第四百七十八條定有明文。所謂貸與人得定一個月以上
    之相當期限催告返還，非謂貸與人之催告必須定有期限，祇須貸與人有催告之事
    實，而催告後已逾一個月以上相當期限者，即認借用人有返還借用物之義務（最
    高法院第七十三年度台抗字第四一三號判例酌參）。又前揭法條規定之催告，並
    無一定方式，其經債權人起訴或依督促程序送達支付命令者，與催告有同一之效
    力，此觀諸同法第二百二十九條第二項規定自明。再繼承人對於被繼承人之債務
    ，負連帶責任，同法第一千一百五十三條第一項亦定有明文。本件被告既為訴外
    人陳盛也之繼承人，而陳盛也曾向原告借用一百萬元迄未清償之事實，業已詳述
    如前，雖系爭一百萬元借款兩造間未有清償期限之約定，惟原告已於九十一年九
    月二十三日向本院對被告等聲請核發支付命令，上開支付命令已於同年十月九日
    送達被告一節，有本院九十一年度促字第一七三二七號民事聲請事件卷示可稽，
    是被告應於收受上開支付命令後一個月內仍未清償系爭一百萬元借款債務時，依
    上揭規定，應自九十一年十一月九日起負遲延責任。從而，原告本於繼承、消費
    借貸法律關係請求被告給付上揭借款，為有理由，應予准許。
四、再按遲延之債務，以支付金錢為標的者，債權人得請求依法定利率計算之遲延利
    息。另給付無確定期限者，債務人於債權人得請求給付時，經其催告而未為給付
    ，自受催告時起，負遲延責任。其經債權人起訴，或依督促程序送達支付命令者
    ，與催告有同一之效力。前項催告定有期限者，債務人自期限屆滿時起負遲延責
    任。民法第二百二十九條第二項、第三項、第二百三十三條第一項前段分別定有
    明文。本案系爭一百萬元借款雖未有清償期限之約定，然原告已於九十一年九月
    二十三日向本院對被告等聲請核發支付命令，該支付命令於同年十月九日送達被
    告，被告收受該支付命令迄仍未清償系爭一百萬元借款債務之事實，復為被告所
    不爭執，則被告等應自該支付命令送達後一個月期限屆滿（即九十一年十一月九
    日）時起負遲延責任。從而，原告依上開規定請求被告就系爭一百萬元借款給付
    其自九十一年十一月十日起至清償日止，按年息百分之五計算之利息，自屬有據
    ，應予准許。至逾此部分之法定遲延息請求，尚非有理，應予駁回。
五、綜上所述，原告基於繼承、消費借貸法律關係，請求被告給付其一百萬元，及自
    支付命令繕本送達（即九十一年十月九日）一個月後即九十一年十一月十日起，
    至清償日止，依法定利率計算之遲延利息部分，洵屬正當，應予准許。逾此部分
    所為之請求，為無理由，應予駁回。
六、本件為判決基礎已臻明確，兩造其餘攻擊防禦方法、聲請調查證據，經審酌後認
    與判決結果不生影響，自毋庸一一論述及調查，併此敘明。
據上論結：本件原告之訴為一部有理由，一部無理由，依民事訴訟法第七十九條但書
、第八十五條第二項，判決如主文。
中      華      民      國    九十二    年      一      月     十七     日
                                  民事庭
~B法      官  蔣得忠
右為正本係照原本作成
如對本判決上訴須於判決送達後二十日內向本院提出上訴狀。（須附繕本）
中      華      民      國    九十二    年      一      月     十七     日
~B法院書記官  周玄鎮


司法院資訊處製作；財團法人民間司法改革基金會備份。
